---
# output: github_document
output: 
  pdf_document:
    keep_tex: true
    fig_caption: true
    latex_engine: pdflatex
    template: svm-latex-ms.tex
    number_sections: true
title: | 
        | Análisis de la distribucion territorial en República Dominicana de personas con dificultad para caminar o subir escalones y su relación de dependencia con niveles educativos alcanzados.
        | Análisis de la region con los mayores niveles de precipitación ocurrida en el año 1982 a partir de datos suministrados por la oficina nacional de meteorologia para la República Dominicana.
author:
- name: Wanda Lisselote Binet y Ramon Correa
  affiliation: Estudiantes de la Maestría en Teledetección y Ciencias de la información Geográfica, Universidad Autónoma de Santo Domingo (UASD) - Módulo de Análisis Espacial
abstract: "Mi resumen"
keywords: "Dificultad Caminar, Dificultad subir escalones, Precipitación, Nivel educativo alcanzado"
date: "`r format(Sys.time(), '%B %d, %Y')`"
geometry: margin=1in
fontfamily: mathpazo
fontsize: 11pt
# spacing: double
bibliography: bibliography.bib
# csl: plos-one.csl
csl: apa.csl
header-includes:
  \usepackage{graphicx}
  \usepackage{pdflscape}
  \newcommand{\blandscape}{\begin{landscape}}
  \newcommand{\elandscape}{\end{landscape}}
editor_options:
    chunk_output_type: console
---

    
# Introducción
Estos procesos de analisis utilizando R, se realizan como trabajo final del módulo de Analisis Espacial de la Maestría en teledetección y Ciencias de la información Geográfica.  Su objetivo especifico es realizar procesos de análisis espacial, tomando en cuenta los datos del Censo Nacional de poblacion y vivienda del 2010, que nos ayuden a definir la distribución espacial de las personas que tienen dificultad para caminar o subir escalones en el pais, localizando los puntos de concentracion de dicha poblacion por municipio. De igual forma se hará la modelización de la relación entre esta población con los niveles educativos alcanzados.

De igual manera, mediante el uso de la interpolación de kriging, se efectúa el análisis de los datos de precipitación obtenidos de la oficina nacional de meteorologia del año 1982 para conocer los municipios del país donde se evidencia una mayor cantidad de lluvia durante ese periodo.


# Información de soporte
Se utiliza como información de soporte las bases de datos suministradas por el profesor Martinez Batlle que está localizada en el directorio data:
* Capa de division politica de municipios del Censo Nacional de Población y Vivienda 2010, localizada en el Geopackage divisionRD.gpkg.
* Datos de precipitacion anual, localizados en los archivos onamet_prec_anual_sf.
* Base de datos estadísticos de la Oficina Nacional de Estadística, localizada en el archivo vivpersgeom_sf .RDS.


# Referencias
* Se utiliza como material de apoyo los scripts practicados durante las sesiones de trabajo en aula con el profesor José Ramón Martínez Batlle, durante el Módulo Análisis Espacial (Introducción a R, Simple features y análisis exploratorio de datos espaciales (ESDA), Vecindad, Autocorrelación, Datos puntuales-Geoestadística, Modelización de datos espaciales basados en geometrías poligonales).
* https://desktop.arcgis.com/es/arcmap/latest/tools/spatial-statistics-toolbox/h-how-spatial-autocorrelation-moran-s-i-spatial-st.htm
* https://medium.com/high-data/el-concepto-de-heterocedasticidad-36cda43bb8f7
* http://academic.uprm.edu/eacuna/miniman9sl.pdf
* https://es.wikipedia.org/wiki/Modelo_autorregresivo
* http://www.cartagena99.com/recursos/alumnos/apuntes/Tema%202%20-%20Regresion%20lineal.pdf


# *Script* reproducible

```{r setup, include=FALSE}
knitr::opts_chunk$set(
  echo = TRUE,
  collapse=TRUE,
  out.width='100%',
  fig.path = "img/",
  eval = T
)
```

# Carga de librerias de R a memoria
```{r}
library(sf)
library(sp)
library(tidyverse)
library(spdep)
library(lmtest)
library(tmap)
library(RColorBrewer)
library(gstat)
library(stars)
source('data/lisaclusters.R')
```

# FASE 1 - ANALISIS DE AUTOCORRELACION ESPACIAL

## Metodología
Para arribar a los resultados buscados primeramente se han cargado en memoria el archivos de datos estadísticos del IX censo nacional del 2010 y el geopackage contentivo de la base espaciales con la división politica municipal. Procediendo posteriormente a realizar un análisis exploratorio de los datos para informaciones estadísticas básicas, histogramas, y pruebas para comprobar la existencia de una distribución normal de los datos.

Confirmado esto, se procede a crear objetos de vecindad por contiguidad y los ponderadores espaciales u objeto de pesos, tanto el estilo weighted como el binario. Para entonces iniciar los procesos para comprobar la autocorrelacion espacial, haciendo la prueba de Breuch-Pagan, de homocedasticidad de la variable transformada (es decir, que la varianza de los errores de la variabe es constante a lo largo del tiempo), el Test I de Moran global (que mide la autocorrelación espacial basada en las ubicaciones) y el Test de I de Moran local (que identifica clusters con valores altos, bajos y tambien valores atipicos espaciales), para concluir con la creación del grafo Lisa Cluster que nos muestra el comportamiento de la variable estudiada: personas que tienen dificultad para caminar o subir escalones en el pais.


## Carga de los archivos espaciales y de datos a utilizar.
```{r}
# Carga en memoria del geopackage de division territorial
st_layers('data/divisionRD.gpkg')
muni.sf <- st_read(dsn = 'data/divisionRD.gpkg', layer = 'MUNCenso2010', quiet=T)
muni.sf
summary(muni.sf)
plot(muni.sf)

# Carga los datos del censo 2010
vivpersgeom_sf <- readRDS('data/vivpersgeom_sf.RDS')
censo <- vivpersgeom_sf %>% select(matches('ENLACE|TOPONIMIA|Población total|Condición de ocupación|Nivel Educativo|Dificultad para Caminar o subir escalones: Si|Asiste o asistió a la escuela: Nunca asistió'))

censo <- censo %>% mutate("Cantviv"=`Condición de ocupación: Ocupada con personas presentes`+ `Condición de ocupación: Desocupada`)

censo <- censo %>% mutate("PorcPersD"= `Dificultad para Caminar o subir escalones: Si`/`Población total` * 100)

censo <- censo %>% mutate("PorcPersD_log"= log(censo$PorcPersD))

structure(censo)

# Aseguro se trabaja con el mismo sistema de coordenadas
censoT = st_transform(censo, crs=32619)  

# Aseguro la relacion entre los archivos con el campo ENLACE y TOPONIMIA
match(censoT$ENLACE, muni.sf$ENLACE)
match(censoT$TOPONIMIA, muni.sf$TOPONIMIA)
```

## Analisis Exploratorio ESDA
```{r}
nrow(censoT)
summary(censoT$`Dificultad para Caminar o subir escalones: Si`)
Dificam <- censoT$`Dificultad para Caminar o subir escalones: Si`
hist(Dificam)
hist(log(Dificam))
shapiro.test(Dificam)
shapiro.test(log(Dificam))
qqnorm(Dificam)
qqnorm(log(Dificam))
Dificam_log <- log(Dificam)
censoT <- censoT %>% mutate("Dificam_log" = log(Dificam))
```

## Analisis de Vecindad
```{r}
# Vecindad por Contiguidad: Se crea objeto de vecindad con el criterio donde todos son vecinos
censoT.sp <- as_Spatial(censoT)
censoT.np <- poly2nb(censoT.sp, queen = TRUE) 
summary(censoT.np)

# Evaluación de cardinalidad
card(censoT.np)   
sapply(censoT.np, function(x) x)

#resultado: Es simetrico
is.symmetric.nb(censoT.np)   

plot(censoT.sp, border="red", lwd=1)
plot(censoT.np, coordinates(censoT.sp), add=T)

# Vecindad por numero de vecinos: Se crea objeto de vecindad donde cada municipio tenga solo un vecino próximo
coords <- coordinates(censoT.sp)
ident <- row.names(censoT.sp)
censoT.np.k1 <- knn2nb(knearneigh(coords,k=1), row.names = ident)
censoT.np.k2 <- knn2nb(knearneigh(coords,k=2), row.names = ident)

is.symmetric.nb(censoT.np.k1)
is.symmetric.nb(censoT.np.k2)

# Resultado: En ambos casos NO es simetrico
plot(censoT.sp, border="red", lwd=1)
plot(censoT.np.k1, coordinates(censoT.sp), add=T)

plot(censoT.sp, border="red", lwd=1)
plot(censoT.np.k2, coordinates(censoT.sp), add=T)

# Determinamos la distancia máxima y mínima al vecino mas proximo usando k=1
dist <- unlist(nbdists(censoT.np.k1, coords))
summary(dist)
hist(dist)
boxplot(dist)
```

```{r}
rownames(censoT) <- censoT$TOPONIMIA
nb <- poly2nb(censoT)
summary(nb)
```

## Ponderadores espaciales (Construcción de objeto de pesos)
```{r}
# Estilo Weighted. Donde los pesos de las observaciones vecinas suman 1. Estandarización por fila
censo.w.w <- nb2listw(nb)
censo.w.w

# Estilo Binario. Donde los pesos son indicativos de la relación entre dos o mas observaciones.
censo.w.b <- nb2listw(nb, style = 'B')
censo.w.b

```

## Autocorrelacion Espacial
```{r}
# Prueba de Breuch-Pagan
coordsxy <- censoT %>%
  st_centroid() %>% 
     mutate (x=unlist(map(geom,1)),
             y=unlist(map(geom,2))) %>%
  st_drop_geometry() %>%
  select(ENLACE, x, y)
coordsxy
censoT <- censoT %>% inner_join(coordsxy)
```

## Prueba de homocedasticidad de la variable transformada
```{r}
censoT %>% lm(Dificam_log~ x, .) %>% plot(3)
censoT %>% lm(Dificam_log~ y, .) %>% plot(3)

censoT %>% lm(Dificam_log~ x, .) %>% bptest()  #Es mas homocedastica
censoT %>% lm(Dificam_log~ y, .) %>% bptest()
#El indice de significancia es menor de 0.05, por tanto se rechaza la hipotesis nula
```

## Test de I de Moran global
```{r}
moran.test(x=Dificam_log, listw = censo.w.w, na.action = na.omit)
moran.test(x=Dificam_log, listw = censo.w.b, na.action = na.omit)  #Este nos da el valor mas cercano a 1

# Para los pesos tanto estandarizado como binario, se comprueba que si hay correlación espacial, pues los valores de p fueron menores a 0.05.
```

## Test de I de Moran Local
```{r}
moran.plot(x=Dificam_log, listw = censo.w.b)
DificamLoc <- localmoran(Dificam_log, listw = censo.w.b)
source('data/lisaclusters.R')
lisamap(objesp = censoT,
        var = 'Dificam_log',
        pesos = censo.w.b,
        tituloleyenda = 'Significancia\n("x-y", léase\ncomo "x"\nrodeado de "y"', 
        leyenda = T,
        anchuratitulo = 1000,
        tamanotitulo = 16,
        fuentedatos = 'vivpersgeom',
        titulomapa = paste0('Clusters LISA de Personas con dificultad para caminar o subir escalones')
        )
```

## Resultado Obtenido
Se obtuvo un mapa LISA - Local Indicator of Spatial Asociation -, que nos muestra los clusters de municipios donde existen la mayor y menor incidencia de casos de personas con dificultad para caminar o subir escaleras. Encontramos un hotspot en la zona noroeste (municipios en rojo), donde existe mayor cantidad de personas con  dificultad para caminar o subir escalones; en la región suroeste y fronteriza es donde existe menos incidencia (municipios en azul); mientras en los demás municipios (en gris), no se evidencia la incidencia de casos.

 
# FASE 2 - GEOESTADISTICA / ANALISIS PUNTUAL

## Metodología
Para efectuar este análisis espacial, se cargará la base espacial de municipios como referencia y el archivo de datos de precipitación de diferentes años suministrado por la ONAMET. Luego de efectuar el análisis exploratorio de los datos espaciales (ESDA), obtener las informaciones estadísticas básicas, histogramas, y efectua pruebas (como la de Shapiro Wilk) para comprobar que los datos del año seleccionado tenga una distribución normal, se generan los variogramas modelo, para seleccionar el idoneo y así efectuar la interpolación (kriging) y establecer visualmente los municipios con mayor precipitación en el país.

## Carga de archivos de datos de precipitaciones. El archivo de municipios esta ya en memoria
```{r}
prec <- st_read('data/onamet_prec_anual_sf.gpkg')
st_crs(prec)
crswgs84utm <- 32619
precUtm <- prec %>% st_transform(crs = crswgs84utm)
```

## ESDA
```{r}
nrow(precUtm)
prec82 <- precUtm$`a1982`   # Seleccion de variable

hist(prec82)
hist(log(prec82))
shapiro.test(prec82)
shapiro.test(log(prec82))
qqnorm(prec82)
qqnorm(log(prec82))

preci <- na.omit(precUtm[,c('Estación', 'a1982')])
preci$a1982log <- log(preci$a1982)
preci

```

## Despliega la localizacion de los observatorios
```{r}
library(ggplot2)

ggplot() +
  geom_sf(data = muni.sf, fill = 'white') +
  geom_sf(data = preci, aes(col = a1982log), size = 6) +
  scale_colour_gradient(low="#deebf7", high="#3182bd") +
  geom_sf_text(data = muni.sf, aes(label=TOPONIMIA), check_overlap = T, size = 2) +
  geom_sf_text(data = preci, aes(label=Estación), check_overlap = T, size = 1.5) +
  theme_bw()

```

## variograma muestral
```{r}
v82 <- variogram(a1982log~1, preci)
v82
plot(v82, plot.numbers = T)

```

## variograma modelo
```{r}
v82_m <- fit.variogram(v82, vgm(model = "Sph", range = 50000))
v82_m
plot(v82, v82_m, plot.numbers = T)

v82_m2 <- fit.variogram(v82, vgm(model = "Exp", range = 50000))
v82_m2
plot(v82, v82_m2, plot.numbers = T)

v82_m3 <- fit.variogram(v82, vgm(model = "Gau", range = 50000))
v82_m3
plot(v82, v82_m3, plot.numbers = T)

attr(v82_m, 'SSErr')
attr(v82_m2, 'SSErr')               #Elegimos el modelo exponencial
attr(v82_m3, 'SSErr')
```

## kriging ordinario
```{r}
# creacion de cuadricula de 1000
grd <- st_bbox(muni.sf) %>%
  st_as_stars(dx = 1000) %>% #10000 metros=10km de resolución espacial
  st_set_crs(crswgs84utm ) %>%
  st_crop(muni.sf)
grd
plot(grd)

# interpolacion
k <- krige(formula = a1982log~1, locations = preci, newdata = grd, model = v82_m2)
k
plot(k)
```

```{r}
ggplot() +
  geom_stars(data = k, aes(fill = var1.pred, x = x, y = y)) + 
  scale_fill_gradient(low="#deebf7", high="#3182bd") +
  geom_sf(data = st_cast(muni.sf, "MULTILINESTRING")) +
  geom_sf(data = preci) +
  geom_sf_text(data = muni.sf, aes(label=TOPONIMIA), check_overlap = T, size = 2) +
  theme_bw()
```

## Para conseguir los valores reales de las precipitaciones
```{r}
ggplot() +
  geom_stars(data = exp(k), aes(fill = var1.pred, x = x, y = y)) + 
  scale_fill_gradient(low="#deebf7", high="#3182bd", trans = 'log10') +
  geom_sf(data = st_cast(muni.sf, "MULTILINESTRING")) +
  geom_sf(data = preci) +
  geom_sf_text(data = muni.sf, aes(label=TOPONIMIA), check_overlap = T, size = 2) +
  theme_bw()
```

## Resultado obtenido del Análisis de precipitaciones
El analisis Kriging ordinario evidencia de una manera muy puntual aunque segregada, que los municipios localizados en la region nordeste del país, recibieron una mayor cantidad de precipitaciones para el periodo correspondiente al año 1982.


# FASE 3 - MODELIZACIÓN

## Metodología
Acá se determinará la relación existente entre la variable que señala a las personas que tienen dificultad para caminar o subir escalones en el pais y las de nivel educativo más alto al que asistió.
Para esto se cargan las variables a relacionar de la base de datos del censo. Se calculan los valores porcentuales con respecto a la población total del país para 2010 y su valores logaritmicos. Y a partir de estos valores, se construye el modelo lineal y el modelo espacial autorregresivo.

## Cargado de los datos
```{r}
varsel <- censoT %>% dplyr::select(
  Toponimia = TOPONIMIA,
  PoblTotal = "Población total",
  PersDif = "Dificultad para Caminar o subir escalones: Si",
  Noasistio =  "Asiste o asistió a la escuela: Nunca asistió",
  Preprimaria = "Nivel educativo más alto al que asistió: Preprimaria",
  Primaria = "Nivel educativo más alto al que asistió: Primaria o básica",
  Secundaria = "Nivel educativo más alto al que asistió: Secundaria o media",
  Universidad = "Nivel educativo más alto al que asistió: Universitaria o superior")
varsel
```

## Relativización de los datos con el campo del total de Población. Se genera las columnas de porcentaje de los datos y al mismo tiempo los logaritmos de los porcentajes encontrados.
```{r}
varsellog <- varsel %>% mutate_each(
  funs(PCT=round(./PoblTotal,4)*100,
       PCTLOG=log1p(round(./PoblTotal,4)*100)),
  -1, -2, -geom, -PoblTotal)
varsellog
```

Ya habiamos evaluado la autocorrelación, la normalidad y la homocedasticidad de nuestra variable dependiente "Personas con dificultad para caminar o subir escalones" en la primera fase de este análisis.

## Construcción de un modelo lineal
```{r}
modlin <- varsellog %>% select(contains('_PCTLOG')) %>%
  st_drop_geometry() %>% lm(PersDif_PCTLOG ~ ., .) 
modlin %>% summary
modlin %>% bptest
```

## Construcción del modelo espacial autorregresivo
```{r, warning=FALSE, message=FALSE}
sar <- varsellog %>% select(contains('_PCTLOG')) %>%
  st_drop_geometry() %>%
  spautolm(formula = PersDif_PCTLOG ~ ., data = ., listw = censo.w.w)
summary(sar)

sar2 <- varsellog %>% select(contains('_PCTLOG')) %>%
  st_drop_geometry() %>%
  spautolm(formula = PersDif_PCTLOG ~ Noasistio_PCTLOG + Primaria_PCTLOG + Universidad_PCTLOG, data = ., listw = censo.w.w)
summary(sar2)
```

## Resultados obtenidos
Las variables significativas encontradas al realizar el modelo de regresión lineal son: El nunca asistió a la escuela (Noasistió), y los niveles educativos de Primaria y Universitaria.  Dado que obtuvimos un valor de p mayor a 0.05, concluimos que no se cumple la propiedad de homocedasticidad. Presenta heterocedasticidad.

El coeficiente de regresión de la variable dependiente en el modelo autorregresivo es negativo, lo que indica una relación inversa.

Para estos datos obtenidos podriamos deducir que hay relacion directa entre el grupo de personas que no pueden caminar y las que terminaron sus estudios de primaria y universitaria:
Para cada 1.4% del logaritmo de porcentaje de personas cuyo nivel educativo mas alto es el de Primaria, solo se aumenta en 0.17% el numero de personas con dificultad para caminar o subir escalones. Y en el caso del 0.26% del logaritmo de porcentaje de personas cuyo nivel educativo mas alto es el universitario, solo aumenta en 0.06% el numero de personas con dificultad para caminar o subir escalones.
Y que la variable de Nunca asistió a la escuela no es realmente significativa.
