---
# output: github_document
output: 
  pdf_document:
    keep_tex: true
    fig_caption: true
    latex_engine: pdflatex
    template: svm-latex-ms.tex
    number_sections: true
title: | 
        | Mi proyecto
        | Subtítulo
        | Subtítulo
author:
- name: Wanda Lisselote Binet y Ramon Correa
  affiliation: Estudiante, Universidad Autónoma de Santo Domingo (UASD)
abstract: "Mi resumen"
keywords: "Dificultad Caminar, Dificultad subir escalones, precipitaciones
date: "`r format(Sys.time(), '%B %d, %Y')`"
geometry: margin=1in
fontfamily: mathpazo
fontsize: 11pt
# spacing: double
bibliography: bibliography.bib
# csl: plos-one.csl
csl: apa.csl
header-includes:
  \usepackage{pdflscape}
  \newcommand{\blandscape}{\begin{landscape}}
  \newcommand{\elandscape}{\end{landscape}}
---


# Introducción

#Estos procesos de analisis utilizando R, se realizan como trabajo final del módulo de Analisis Espacial de la Maestría en teledetección y Ciencias de la información Geográfica.  Su objetivo especifico es realizar procesos de análisis espacial, tomando en cuenta los datos del Censo Nacional de poblacion y vivienda del 2010, que nos ayuden a definir la distribución espacial de las personas que tienen dificultad para caminar o subir escalones en el pais, localizando los puntos de concentracion de dicha poblacion por municipio.
#De igual manera, mediante el uso de la interpolación de kriging, se efectúa el análisis de los datos de precipitación obtenidos de la oficina nacional de meteorologia del año 1982 para conocer los municipios del país donde hubo mayor cantidad de lluvia.


# Metodología

#Para arribar a los resultados buscados se han seguido una serie de pasos:
# Para la primera parte (Vecindad y Autocorrelación:
# 1ro. Cargar las librerias propias de R que nos permitan ejecutar los codigos para el análisis.
# 2do. Efectuar la carga a memoria de los archivos de datos y espaciales que se utilizarían (División politica municipal, datos estadístico del IX censo nacional del 2010 y de precipitación anual suministrado por la ONAMET).
# 3ro. Realizar el análisis exploratorio de los datos espaciales (ESDA). Obteniendo informaciones estadísticas básicas, histogramas, y algunas pruebas (como la de shapiro weik) comprobando que la columna de datos a usar tengan una distribución normal. 
# 4to. Proceder a efectuar los Analisis de Vecindad por contiguidad y por numero de vecinos mas cercanos (1 y 2 vecinos).
# 5to. Se construyen los ponderadores espaciales u objeto de pesos, tanto el estilo weighted como el binario.
# 6to. Se inician los procesos para comprobar la Autocorrelacion Espacial, haciendo la prueba de Breuch-Pagan, de homocedasticidad de la variable transformada, el Test de I de Moran global y el Test de I de Moran local, para concluir con la creación del grafo Lisa Cluster que nos dá el resultado de la primera parte del análisis.

# Para la segunda parte (Kriging):
# 1ro. Se realizan los primeros tres pasos anteriores para tener acceso y preparar los datos de precipitación a utilizar. Se seleccionó el año 1982 para el análisis.
# 2do. Se realiza una impresión en pantalla de la localizacion de los observatorios o puntos de muestreo de lluvia.
# 3ro. Se genera el variograma muestral de nuestra variable logaritmica aceptada.
# 4to. Para entonces generar los variogramas modelo, tanto esferico como exponencial y de Gau, seleccionando el idoneo para efectuar la interpolación.
# 5to. Se procede a crear la cuadricula del mapa a generar, a realizar e imprimir el mapa de la interpolacion con el kriging ordinario.
# 6to. Se genera e imprime el mapa con los municipios y la interpolación. Se ve los valores de la variable logaritmica.
# 7mo. Se genera e imprime el mapa con los municipios y la interpolación. Se ve los valores reales de precipitación.


# Resultados Obtenidos

# 1- Se obtuvo un mapa LISA, que nos muestra los municipios donde existen la mayor y menor incidencia de casos de personas donde hay dificultad para caminar o subir escaleras. Encontramos un hotspot en la zona noroeste (municipios en rojo), donde existe mayor cantidad de personas con  dificultad para caminar o subir escalones; en la región suroeste y fronteriza es donde existe menos incidencia (municipios en azul); mientras en los demás municipios (en gris), no se evidencia la incidencia de casos.
# 2 - En la Geoestadistica, el analisis Kriging evidencia de una manera muy puntual aunque segregada, que la parte nordeste posee  mayor cantidad de precipitacion en República Dominicana para el año 1982.


# Información de soporte

#Se utiliza como información de soporte las bases de datos suministradas por el profesor Martinez Batlle que está localizada en el directorio data:
#- Capa de division politica de municipios del Censo Nacional de Población y Vivienda 2010, localizada en el Geopackage divisionRD.gpkg.
#- Datos de precipitacion anual, localizados en los archivos onamet_prec_anual_sf.
#- Base de datos estadísticos de la Oficina Nacional de Estadística, localizada en el archivo vivpersgeom_sf .RDS.


# *Script* reproducible

```{r setup, include=FALSE}
knitr::opts_chunk$set(
  echo = TRUE,
  collapse=TRUE,
  out.width='100%',
  fig.path = "img/",
  eval = T
)
```

## Carga de librerias de R a memoria

```{r}
library(sf)
library(sp)
library(tidyverse)
library(spdep)
library(lmtest)
library(tmap)
library(RColorBrewer)
library(gstat)
```
## Carga de los archivos espaciales y de datos a utilizar. Preparación.

```{r}
getwd()        # Obtención de la ruta de mi directorio de datos

#carga en memoria del geopackage de division territorial
st_layers('/home/lbine/material-de-apoyo/data/divisionRD.gpkg')
muni.sf <- st_read(dsn = '/home/lbine/material-de-apoyo/data/divisionRD.gpkg', layer = 'MUNCenso2010', quiet=T)
muni.sf
summary(muni.sf)
plot(muni.sf)

#Carga los datos del censo 2010
vivpersgeom_sf <- readRDS('/home/lbine/material-de-apoyo/data/vivpersgeom_sf.RDS')
#censoxx <- vivpersgeom_sf
censo <- vivpersgeom_sf %>% select(matches('ENLACE|TOPONIMIA|Población total|Condición de ocupación|Cantidad Cuartos tiene la vivienda|Dificultad para Caminar o subir escalones: Si'))

censo <- censo %>% mutate("Cantviv"=`Condición de ocupación: Ocupada con personas presentes`+ `Condición de ocupación: Desocupada`)

#censo <- censo %>% mutate("CHabitacion"=`Cantidad Cuartos tiene la vivienda: 1`+(`Cantidad Cuartos tiene la vivienda: 2`*2)+(`Cantidad Cuartos tiene la vivienda: 3`*3)+(`Cantidad Cuartos tiene la vivienda: 4`*4)+(`Cantidad Cuartos tiene la vivienda: 5`*5)+(`Cantidad Cuartos tiene la vivienda: 6`*6)+(`Cantidad Cuartos tiene la vivienda: 7`*7)+(`Cantidad Cuartos tiene la vivienda: 8`*8)+(`Cantidad Cuartos tiene la vivienda: 9`*9)+(`Cantidad Cuartos tiene la vivienda: 10`*10)+(`Cantidad Cuartos tiene la vivienda: 11`*11)+(`Cantidad Cuartos tiene la vivienda: 12`*12)+(`Cantidad Cuartos tiene la vivienda: 13`*13)+(`Cantidad Cuartos tiene la vivienda: 14`*14)+(`Cantidad Cuartos tiene la vivienda: 15`*15)) %>% select(-matches('Cantidad Cuartos tiene la vivienda'))

#censo <- censo %>% mutate("NivHac"= `Población total`/ CHabitacion)

#Suponiendo que por cada vivienda señalada hay 1 persona con dificultad para caminar o subir escalones. Se calcula el porcentaje de población en esta situación.
censo <- censo %>% mutate("PorcPersD"= `Dificultad para Caminar o subir escalones: Si`/`Población total` * 100)

censo <- censo %>% mutate("PorcPersD_log"= log(censo$PorcPersD))

structure(censo)

# Asegurar se trabaja con el mismo sistema de coordenadas
censoT = st_transform(censo, crs=32619)  

# Aseguro la relacion entre los archivos con el campo ENLACE y TOPONIMIA
match(censoT$ENLACE, muni.sf$ENLACE)
match(censoT$TOPONIMIA, muni.sf$TOPONIMIA)
```

## Analisis Exploratorio ESDA
```{r}
nrow(censoT)
summary(censoT$`Dificultad para Caminar o subir escalones: Si`)
Dificam <- censoT$`Dificultad para Caminar o subir escalones: Si`
hist(Dificam)
hist(log(Dificam))
shapiro.test(Dificam)
shapiro.test(log(Dificam))
qqnorm(Dificam)
qqnorm(log(Dificam))
Dificam_log <- log(Dificam)
censoT <- censoT %>% mutate("Dificam_log" = log(Dificam))
```

## Analisis de Vecindad
```{r}

# Vecindad por Contiguidad: Se crea objeto de vecindad con el criterio donde todos son vecinos
censoT.sp <- as_Spatial(censoT)
censoT.np <- poly2nb(censoT.sp, queen = TRUE) 
summary(censoT.np)

# Evaluación de cardinalidad
card(censoT.np)   
sapply(censoT.np, function(x) x)

#resultado: Es simetrico
is.symmetric.nb(censoT.np)   

plot(censoT.sp, border="red", lwd=1)
plot(censoT.np, coordinates(censoT.sp), add=T)

# Vecindad por numero de vecinos: Se crea objeto de vecindad donde cada municipio tenga solo un vecino próximo
coords <- coordinates(censoT.sp)
ident <- row.names(censoT.sp)
censoT.np.k1 <- knn2nb(knearneigh(coords,k=1), row.names = ident)
censoT.np.k2 <- knn2nb(knearneigh(coords,k=2), row.names = ident)

is.symmetric.nb(censoT.np.k1)
is.symmetric.nb(censoT.np.k2)
#resultado: En ambos casos NO es simetrico

plot(censoT.sp, border="red", lwd=1)
plot(censoT.np.k1, coordinates(censoT.sp), add=T)

plot(censoT.sp, border="red", lwd=1)
plot(censoT.np.k2, coordinates(censoT.sp), add=T)

#Determinamos la distancia máxima y mínima al vecino mas proximo usando k=1
dist <- unlist(nbdists(censoT.np.k1, coords))
summary(dist)
hist(dist)
boxplot(dist)
```

```{r}
rownames(censoT) <- censoT$TOPONIMIA
nb <- poly2nb(censoT)
summary(nb)
```

## Ponderadores espaciales (Construcción de objeto de pesos)

```{r}

# Estilo Weighted. Donde los pesos de las observaciones vecinas suman 1. Estandarización por fila
censo.w.w <- nb2listw(nb)
censo.w.w

# Estilo Binario. Donde los pesos son indicativos de la relación entre dos o mas observaciones.
censo.w.b <- nb2listw(nb, style = 'B')
censo.w.b

```

## Autocorrelacion Espacial

```{r}
# Prueba de Breuch-Pagan
coordsxy <- censoT %>%
  st_centroid() %>% 
     mutate (x=unlist(map(geom,1)),
             y=unlist(map(geom,2))) %>%
  st_drop_geometry() %>%
  select(ENLACE, x, y)
coordsxy
censoT <- censoT %>% inner_join(coordsxy)
```


```{r}
# Prueba de homocedasticidad de la variable transformada
censoT %>% lm(Dificam_log~ x, .) %>% plot(3)
censoT %>% lm(Dificam_log~ y, .) %>% plot(3)

censoT %>% lm(Dificam_log~ x, .) %>% bptest()  #Es mas homocedastica
censoT %>% lm(Dificam_log~ y, .) %>% bptest()
#El indice de significancia es menor de 0.05, por tanto se rechaza la hipotesis nula
```

## Test de I de Moran global
```{r}
moran.test(x=Dificam_log, listw = censo.w.w, na.action = na.omit)
moran.test(x=Dificam_log, listw = censo.w.b, na.action = na.omit)  #Este nos da el valor mas cercano a 1

# Para los pesos tanto estandarizado como binario, se comprueba que si hay correlación espacial, pues los valores de p fueron menores a 0.05
```

## Test de I de Moran Local

```{r}
moran.plot(x=Dificam_log, listw = censo.w.b)
DificamLoc <- localmoran(Dificam_log, listw = censo.w.b)
source('/home/lbine/material-de-apoyo/data/lisaclusters.R')
lisamap(objesp = censoT,
        var = 'Dificam_log',
        pesos = censo.w.b,
        tituloleyenda = 'Significancia\n("x-y", léase\ncomo "x"\nrodeado de "y"', 
        leyenda = T,
        anchuratitulo = 1000,
        tamanotitulo = 16,
        fuentedatos = 'vivpersgeom',
        titulomapa = paste0('Clusters LISA de Personas con dificultad para caminar o subir escalones')
        )
```

## Geoestadistica - Analisis de Kriging

```{r}
prec <- st_read('onamet_prec_anual_sf.gpkg')

st_crs(prec)
crswgs84utm <- 32619
precUtm <- prec %>% st_transform(crs = crswgs84utm)
```

## ESDA
```{r esda 1982}
nrow(precUtm)
prec82 <- precUtm$`a1982`   # Seleccion de variable

hist(prec82)
hist(log(prec82))
shapiro.test(prec82)
shapiro.test(log(prec82))
qqnorm(prec82)
qqnorm(log(prec82))

preci <- na.omit(precUtm[,c('Estación', 'a1982')])
preci$a1982log <- log(preci$a1982)
preci

```

```{r}
st_layers('divisionRD.gpkg')
muni.sf <- st_read(dsn = 'divisionRD.gpkg', layer = 'MUNCenso2010', quiet=T)
muni.sf
```

# Despliega la localizacion de los observatorios
```{r}
library(ggplot2)

ggplot() +
  geom_sf(data = muni.sf, fill = 'white') +
  geom_sf(data = preci, aes(col = a1982log), size = 6) +
  scale_colour_gradient(low="#deebf7", high="#3182bd") +
  geom_sf_text(data = muni.sf, aes(label=TOPONIMIA), check_overlap = T, size = 2) +
  geom_sf_text(data = preci, aes(label=Estación), check_overlap = T, size = 1.5) +
  theme_bw()

```

# variograma muestral
```{r}
v82 <- variogram(a1982log~1, preci)
v82
plot(v82, plot.numbers = T)

```
# variograma modelo
```{r}
v82_m <- fit.variogram(v82, vgm(model = "Sph", range = 50000))
v82_m
plot(v82, v82_m, plot.numbers = T)

v82_m2 <- fit.variogram(v82, vgm(model = "Exp", range = 50000))
v82_m2
plot(v82, v82_m2, plot.numbers = T)

v82_m3 <- fit.variogram(v82, vgm(model = "Gau", range = 50000))
v82_m3
plot(v82, v82_m3, plot.numbers = T)

attr(v82_m, 'SSErr')
attr(v82_m2, 'SSErr')               #Elegimos el modelo exponencial
attr(v82_m3, 'SSErr')
```

## kriging ordinario

```{r}
# creacion de cuadricula de 1000
library(stars)
grd <- st_bbox(muni.sf) %>%
  st_as_stars(dx = 1000) %>% #10000 metros=10km de resolución espacial
  st_set_crs(crswgs84utm ) %>%
  st_crop(muni.sf)
grd
plot(grd)

# interpolacion
k <- krige(formula = a1982log~1, locations = preci, newdata = grd, model = v82_m2)
k
plot(k)
```

```{r krige-log}
ggplot() +
  geom_stars(data = k, aes(fill = var1.pred, x = x, y = y)) + 
  scale_fill_gradient(low="#deebf7", high="#3182bd") +
  geom_sf(data = st_cast(muni.sf, "MULTILINESTRING")) +
  geom_sf(data = preci) +
  geom_sf_text(data = muni.sf, aes(label=TOPONIMIA), check_overlap = T, size = 2) +
  theme_bw()
```

## Para conseguir los valores reales de las precipitaciones
```{r krige}
ggplot() +
  geom_stars(data = exp(k), aes(fill = var1.pred, x = x, y = y)) + 
  scale_fill_gradient(low="#deebf7", high="#3182bd", trans = 'log10') +
  geom_sf(data = st_cast(muni.sf, "MULTILINESTRING")) +
  geom_sf(data = preci) +
  geom_sf_text(data = muni.sf, aes(label=TOPONIMIA), check_overlap = T, size = 2) +
  theme_bw()
```


# Referencias
#Se utiliza como material de apoyo los scripts practicados durante las sesiones de trabajo en aula con el profesor José Ramón Martínez Batlle, durante el Módulo Análisis Espacial en la Maestría en Teledetección y Ciencias de la Información Geográfica impartiéndose en la UASD (Introducción a R, Simple features y análisis exploratorio de datos espaciales (ESDA), Vecindad, Autocorrelación, Datos puntuales-Geoestadística, Modelización de datos espaciales basados en geometrías poligonales).


